【裁判字號】    97,訴,1603
【裁判日期】    980707
【裁判案由】    拆屋還地   等
【裁判全文】
臺灣高雄地方法院民事判決              97年度訴字第1603號
原      告  財政部國有財產局台灣南區辦事處
法定代理人  甲○○
訴訟代理人  乙○○
被      告  丙○○
上列當事人間請求拆屋還地等事件，經本院於民國98年6 月23日
言詞辯論終結，判決如下：
    主      文
被告應將坐落高雄市○○區○○段第六七三 、六七三之二○、
六七三之二一地號土地內之如附圖所示Ａ（面積零點五平方公尺
）、C （面積六九點三二平方公尺）、D （面積五九點五三平方
公尺）部分之地上物予以拆除，並將占有之全部土地（面積三九
五點九八平方騰空返還予原告。
被告應給付原告新台幣陸萬捌仟參佰壹拾元及自民國九十八年六
月二十四日起至清償日止按週年利率百分之五計算之利息，暨自
民國九十七年七月一日起至交還上開土地之日止，按月給付新台
幣參仟柒佰玖拾伍元之補償金。
原告其餘之訴駁回。
訴訟費用由被告負擔。
本判決於原告以新台幣壹佰壹拾參萬元為被告供擔保後得假執行
。
    事實及理由
一、本件原告起訴主張坐落高雄市○○區○○段第673 、673-20
    、673-21地號土地均為國有並由伊所經管，而被告未經伊之
    同意，即在其上搭建門牌編號高雄市旗津區○○○路13巷20
    號之未經保存登記房屋使用，今被告所有之上開建物既未經
    伊之同意即無權占有前開土地，其依法自應將占用部分予以
    拆除並為返還，且被告無權占有系爭土地期間乃受有相當於
    租金之利益，此自係無法律上之原因而受有之不當利得，並
    因此致伊之權益受損，依法定租金率即土地申報地價年息10
    % 計算，於扣除伊對之業已取得之確定支付命令部分（88年
    3 月至95年12月）外，被告自96年1 月1 日起至97年6 月止
    應返還之不當利得計為新台幣（下同）139,716 元，為此爰
    依所有物返還請求權及不當得利之法律關係提起本訴，並聲
    明求為判決：(一)、被告應將坐落上開地號土地內面積共405
    平方公尺之地上物予以拆除而將占有之土地騰空返還予原告
    ；(二)被告應給付139,716 元及自變更訴之聲明訴狀繕本送達
    之翌日即98年6 月24日起至清償日止按週年利率5%計算之利
    息，暨自97年7 月1 日起至交還上開土地之日止按占用面積
    公告地價年息10% 計算之使用補償金；(四)、願供擔保請准宣
    告假執行。
二、被告則以伊自40年間即設籍住居於上址，且並繳納稅捐，原
    告現請求伊拆遷並不合理，而伊資力有限，並無法一次給付
    原告請求之金額等語為辯，並聲明求為判決駁回原告之訴及
    假執行之聲請。
三、兩造不爭執之事項：
  (一)、座落高雄市○○區○○段第673、673-20、673-21地號（
      公告現值均為每平方公尺8,500 元，93年1 月起之申報地
      價均為每平方公尺2,300 元，於前則為每平方公尺2,000
      元）為原告經管之國有地（89年1 月5 日以接管為原因登
      記）。
  (二)、被告所有門牌編號同市旗津區○○○路13巷30號建物（一
      層磚造台灣瓦建物）乃座落於原告管有之上開土地上，其
      係於40年間即已設籍於其上。
四、本院就兩造必要爭點所為之判斷：
  (一)、被告所有上開建物是否無權占用原告管有之上開土地？
      按「依本法所為之登記，有絕對效力」，土地法第43條定
      有明文，而「土地法第四十三條所謂登記有絕對效力，係
      為保護因信賴登記取得土地權利之第三人而設，故登記原
      因無效或得撤銷時，在第三人未取得土地權利前，真正權
      利人對於登記名義人自仍得主張之」，最高法院40年台上
      字第1892號著有判例，是我國民法就不動產物權既採登記
      要件主義，除法律另有規定外，不動產物權之有無，自全
      依土地或建物登記簿登載之狀態為準，且依土地法所為之
      登記有絕對效力，如無登記無效或得撤銷之原因，任何人
      並不得為塗銷其登記之請求，故縱使有登記無效之原因，
      在該登記未經依法塗銷以前，自仍不失其效力。查系爭3
      地號土地為原告經管之國有地（89年1 月5 日以接管為原
      因登記），而被告所有前該門牌編號建物（一層磚造台灣
      瓦建物）乃座落於其上，且被告係於40年間即已設籍於該
      址已如前述，是被告所有之上開地上物雖早於原告取得系
      爭土地所有權登記之40年間即已存在，惟系爭土地既係於
      89年間始依土地法為第一次所有權登記，其於此前自無任
      何人曾依吾國法令而為所有之登記，而系爭國有登記迄今
      既無真正所有權人請求予以塗銷，則依吾國所採之不動產
      物權登記要件主義觀之，被告暨其先祖縱有於系爭土地世
      居之事實，惟其等就系爭土地自始即仍無從視之為真正之
      權利人，且被告於此前復未依取得時效而請求登記為所有
      人，其對於登記名義人之原告自不得主張所有權，今被告
      就系爭土地既非為權利人，原告為系爭已為國有登記土地
      之管有人身分自非被告所得否認，而被告所有之上開地上
      物既已占用原告管有之系爭土地，且其占有於原告取得所
      有登記後亦未得到同意，其之占用自屬無權占有甚明，而
      上該地上物僅為一層磚造房屋，其拆除於社會經濟並無甚
      影響，上開地上物自已因無權占有原告管有之系爭土地而
      應予以拆除並返還予原告，從而本件原告依民法第767 條
      規定請求被告應將座落於系爭土地內如附圖所示Ａ、C 、
      D 部分之地上物予以拆除，並將占有之土地騰空予以返還
      ，依法洵無不合，自應予准許。
  (二)、被告應給付予原告相當於租金利益之不當利得若干？
      按「依不當得利之法則請求返還不當得利，以無法律上之
      原因而受利益，致他人受有損害為其要件，故其得請求返
      還之範圍，應以對方所受之利益為度，非以請求人所受損
      害若干為準，無權占有他人土地，可能獲得相當於租金之
      利益為社會通常之觀念，是被上訴人抗辯其占有系爭土地
      所得之利益，僅相當於法定最高限額租金之數額，尚屬可
      採」、「建築房屋之基地租金，依土地法第一百零五條準
      用同法第九十七條規定，以不超過該土地申報價額年息百
      分之十為限，而該條所謂土地價額，依土地法施行法第二
      十五條規定，係指法定地價而言，又法定地價，依土地法
      第一百四十八條規定，係指土地所有權人依土地法所申報
      之地價，在平均地權條例施行區域，當係指土地所有權人
      於地政機關舉辦規定地價或重新規定地價之時，於公告申
      報地價期間內自行申報之地價而言，未於該期間內申報者
      ，則應以公告地價為其申報之地價」，最高法院61年台上
      字第1695號、75年度台上字第378號分別著有判例或判決
      。查系爭3 筆土地之公告現值均為每平方公尺8,500 元，
      93年1 月起之申報地價均為每平方公尺2,300 元，而被告
      所有地上物之門牌編號為旗津區○○○路13巷30號已如前
      述，另被告所有上開地上物乃無權占有原告所有系爭地號
      土地如附圖所示面積計129.3 ㎡，其使用管領面積則計有
      673-20（面積15 8㎡）、673-21（面積114 ㎡）地號土地
      之全部及673 地號土地中之123.98㎡（即如附圖所示D 加
      甲部分土地），合計為395.98㎡，此有土地登記第二類謄
      本在卷可稽，並經本院會同鹽埕地政事務所人員到場勘測
      屬實，且製有勘驗筆錄、照片、複丈成果圖等件在卷足稽
      ，是被告所有之上開地上物既無權占用原告管有系爭土地
      有如上之面積，並已使用管領如上面積之土地，依社會通
      常之觀念，其自因此可能獲得相當於法定最高限額租金數
      額之租金利益自明，而上開地上物所在係位於旗津島之中
      間地帶，附近多為住宅，近寺廟及墓區，聯外則依過港隧
      道或渡船與市區聯絡，是依該區之開發現況、地處位置、
      使用限制、公告現值及社會經濟狀況等情以觀，並對照高
      雄市政府公告市有出租基地租金率為土地申報地價年息5%
      相衡結果，原告就系爭土地請求以土地申報地價年息10%
      之租金率計算其不當利得應屬過高，本院認應以土地申報
      地價年息5%計算較為相當，則被告既使用管領系爭土地計
      有395.98㎡之面積，其自96年1 月1 日起至97年6 月30日
      止應返還之不當利得即計為68,310元（2,300 ×395.98×
      0.05÷12＝3,795/月，3,795 ×18＝68,310），從而原告
      依不當得利之法律關係請求被告應給付上開金額及變更聲
      明狀繕本送達之翌日即98年6 月24日起至清償日止按年息
      5%計算之利息，並應自97年7 月1 日起至交還土地之日止
      ，按月給付3,795 元之補償金，依法即無不合，自應予准
      許，其逾此範圍外之請求則為無據而應予駁回。
五、本件原告陳明願供擔保聲請假執行之宣告，經核並無不合，
    爰酌定相當之擔保金額准許之。
六、據上論結：本件原告之訴為一部有理由、一部無理由，合依
    民事訴訟法第79條、第390 條第2 項，判決如主文。
中    華    民    國    98    年    7     月    7     日
                        民事第一庭    法  官  黃宏欽
正本係照原本作成。
如不服本判決，應於送達後20日內，向本院提出上訴狀並表明上
訴理由，如於本判決送達前提起上訴者，應於判決送達後10日內
補提上訴理由書（須附繕本）。
中    華    民    國    98    年    7     月    7     日
                                書記官  陳心儀


司法院資訊處製作；財團法人民間司法改革基金會備份。
